【裁判字號】    96,重訴,1109
【裁判日期】    970110
【裁判案由】    履行契約
【裁判全文】
臺灣臺北地方法院民事判決            96年度重訴字第1109號
原      告  乙○○
訴訟代理人  羅子武律師
複代理人    黃建霖律師
被      告  甲○○
訴訟代理人  丁○○
當事人間請求履行契約事件，本院於中華民國96年12月26日言詞
辯論終結，判決如下：
    主      文
被告應於原告向金融機構貸款新臺幣壹仟萬元撥入「中信房屋房
屋交易安全專戶」時，將門牌號碼臺北市信義區○○○路○段五
二四巷一弄十六號六樓房屋騰空交付及將該屋坐落土地持分交付
予原告。
被告應給付原告新臺幣陸拾貳萬伍仟伍佰陸拾元及自民國九十六
年八月二十一日起至清償日止，按年息百分之五計算之利息。
被告應自民國九十六年八月二十一日起至騰空交付本判決第一項
所示之房地止，按日給付原告新臺幣壹仟伍佰陸拾元。
原告其餘之訴駁回。
訴訟費用由被告負擔。
本判決第一項及第二項於原告分別以新臺幣佰拾萬元、貳
拾壹萬元為被告供擔保後，得假執行；但被告如分別以新臺幣壹
仟萬元、陸拾貳萬伍仟伍佰陸拾元為原告預供擔保，得免為假執
行。
原告其餘假執行之聲請駁回。
    事實及理由
一、按訴狀送達後，原告不得將原訴變更或追加他訴，但被告同
    意者、請求之基礎事實同一者，不在此限；被告於訴之變更
    或追加無異議，而為本案之言詞辯論者，視為同意變更或追
    加，民事訴訟法第255條第1項第1款、第2款、第2項分別定
    有明文。本件原告乙○○起訴原為先位請求：(一)被告應將門
    牌號碼臺北市○○○路○段524巷1弄16號6樓房屋及其所有土
    地持分 ( 下稱系爭房地)騰空並交付原告；(二)被告應給付原
    告新臺幣（下同）1,042,600元及自起訴狀繕本送達之翌日
    起至清償日止，按年息5%計算之利息；(三)被告應自起訴狀繕
    本送達之翌日起至騰空第一項聲明所載之房地予原告止，每
    日給付原告2,600元。並為備位請求：(一)被告應於原告向金
    融機構貸款1千萬元撥入「中信房屋房屋交易安全專戶」時
    ，將系爭房地騰空並交付原告；其餘備位請求同先位請求之
    (二)及(三)。嗣原告於本院民國96年9月13日言詞辯論期日除撤
    回備位請求外，並將先位請求關於交付土地持分部分撤回，
    再於本院96年10月17日言詞辯論期日回復如起訴狀訴之聲明
    所載。被告甲○○對於原告訴之變更及追加，並無異議，而
    為本案之言詞辯論，且原告上開變更及追加，均本於同一買
    賣契約之事實，其請求基礎事實同一，按諸上揭規定，自應
    准許原告為訴之變更及追加。
二、原告起訴主張：原告於95年4月9日在中信房屋忠孝加盟店即
    永聯不動產仲介股份有限公司仲介下，以總價1,260萬元向
    被告買受其所有系爭房地，原告依約已交付買賣價金260萬
    元，系爭房屋亦於95年4月26日移轉登記於原告名下，依兩
    造所簽之不動產買賣契約書第1條之備註欄記載，被告至遲
    於95年6月30日交付房屋之責，原告則完成尾款撥入中信房
    屋專戶，再依系爭房地買賣契約書第11條第1項約定，被告
    如有違約，應按原告已給付價金之千分之一給付違約金予原
    告。詎被告迄今一直以未能購得新屋，無處搬離為由，拒不
    履行交付房屋之責，雖經原告數度發函，仍置之不理。為此
    先位請求被告應將系爭房屋騰空交付及將坐落之土地持分交
    付予原告，並依約給付自95年7月1日起至96年8月5日止，按
    每日2,600元計算，合計1,042,600元之違約金，暨自起訴狀
    繕本送達翌日起至騰空交付時止，按日給付原告2,600元之
    違約金。如認先位無理由，則備位請求被告應於原告將向金
    融機構貸款1千萬元撥入「中信房屋房屋交易安全專戶」時
    ，將系爭房屋騰空及將該屋坐落土地持分交付原告，及如先
    位請求之違約金等語。並聲明：(一)先位部分：1.被告應將系
    爭房地騰空交付予原告；2.被告應給付原告1,042,600元及
    自起訴狀繕本送達翌日起至清償日止，按年息5%計算之利息
    ；3.被告應自起訴狀繕本送達翌日起至騰空交付1.所示之房
    地止，按日給付原告2,600元；4.前開1.及2.部分願供擔保
    ，准宣告假執行。(二)備位部分：1.被告應於原告向金融機構
    貸款新臺幣壹仟萬元撥入「中信房屋房屋交易安全專戶」時
    將系爭房地騰空交付予原告；餘同先位聲明之2.至4.。
三、被告則以：系爭房地之買賣契約，原告已於95年10月3日發
    函被告表示解除在案，事後雙方雖多次協商，惟從未就繼續
    履行買賣契約為協議，此由代書代表原告傳真予被告之相關
    費用分擔資料，即足證兩造已同意解除契約。又從原告所提
    之申貸資料，可知原告其所申貸額度，亦非原約定給付之數
    額，原告亦未依約履行等語，資為抗辯。並聲明：(一)原告之
    訴駁回。(二)如受不利判決，願供擔保請准宣告免為假執行。
四、兩造不爭執之事實：
    (一)兩造於95年4月9日經中信房屋忠孝加盟店仲介，就系爭房
      地簽訂買賣契約，由原告以總價1,260萬元向被告買受系
      爭房地，原告已依約交付260萬元，被告亦將系爭房地之
      所有權移轉登記予原告，惟因被告未將房屋騰空交付，原
      告亦未交付餘款1千萬元。
    (二)原告曾於95年10月3日以板橋站前郵局第586號存證信函請
      求被告依約支付違約金，並載明：「另請台端於文到三日
      內速出面妥善處理交屋事宜，否則逾期視為解除契約的意
      思表示，台端應就本人已支付之價款加倍返還作為違約賠
      償。」等語。
    (三)系爭房地買賣，被告均授權由其夫丁○○處理，丁○○曾
      於96年1月29日書立切結書記載：「茲本人願意于96年2月
      28日將台北市○○○路○段524巷1弄16號6樓之房屋 (以中
      信房屋契約準則)移交給劉雅夫先生，如未移交願受契約
      罰金之處罰，恐空口無憑，特立此據為憑。」
    上開事實，為兩造所不爭執外，並有不動產買賣契約書、房
    屋交易安全契約書、系爭房地所有權狀、系爭房地登記簿謄
    本、板信商業銀行匯出匯款申請書、95年10月3日板橋站前
    郵局第586號存證信函、96年1月29日切結書在卷可稽，應堪
    信為真實。
五、得心證之理由：原告起訴主張被告應依約騰空交付系爭房地
    ，並支付逾期交付房地之違約金等情，為被告所拒絕，並以
    系爭房地買賣契約業已解除置辯。從而，本件之爭點，當在
    於系爭房地買賣契約是否已解除，如未解除，則原告先位之
    訴有理由，抑或備位之訴有理由？茲判斷如下：
    (一)被告辯稱原告已於95年10月3日發函予被告表示解除系爭
      房地買賣契約云云，並以原告提出之該日板橋站前郵局第
      586號存證信函及被告提出之過戶及解約費用明細表為證
      。但為原告所否認，並主張其解約並未符合約定條件，不
      生效力，且被告收受該存證信函後，兩造仍就交屋事宜協
      商，契約並未解除等語。經查，原告所發上開存證信函除
      請求被告應支付違約金外，並載明：「另請台端於文到三
      日內速出面妥善處理交屋事宜，否則逾期視為解除契約的
      意思表示，台端應就本人已支付之價款加倍返還作為違約
      賠償。」等語，為兩造所俱不爭執，業如前開四之(二)所述
      ，觀其文義在於催促被告出面解決交屋事宜，否則即解除
      契約，灼然甚明。惟被告收受存證信函後，兩造仍繼續協
      商如何交屋，除有原告提出被告訴訟代理人丁○○於96年
      1月29日書立之切結書及96年3月15日板橋站前郵局第74號
      存證信函在卷可查外，並經證人即中信房屋忠孝加盟店店
      長丙○○到庭證述屬實（卷第69至70頁)，足證上開存證
      信函解約之條件並未成就，系爭房地買賣契約並未因上開
      存證信函而解除。被告雖提出傳真日期為95年11月6日之
      過戶及解約費用明細表以證明兩造其後協商解約費用之分
      擔問題云云，惟原告否認曾請代書羅列該費用明細，證人
      丙○○則證稱該明細為被告請其委由代書繕打，被告稱係
      將來解約時要用，原告並不知悉等語 (卷第70頁)，顯見
      該明細為被告預為將來解約時所用，兩造並未以之討論解
      約後之事宜，況被告就系爭房地買賣事宜，皆授權由其夫
      即本件訴訟之代理人丁○○處理，業如前四之(三)所述，丁
      ○○尚於96年1月29日書立切結書，願於96年2月28日前交
      付系爭房屋予原告之代理人劉雅夫，足見於當時兩造仍繼
      續協商如何交屋，益證兩造之系爭房地買賣契約，並未因
      上開存證信函而解除。被告雖又辯稱該切結書係以因96年
      1月初原告先生請其積極找房屋，其願試試看，故書立切
      結書，其真意為萬一無法交屋時，以中信房屋契約準則賠
      償原告云云，然觀諸該切結書文句，被告願於96年2月28
      日前交付房屋之意甚明，丁○○同時切結如未能交屋，願
      受契約罰金之處罰等語，反足證當時契約尚未解除，兩造
      仍就履約之日期為明確之約定，被告上開所辯云云，要無
      足採。
    (二)系爭房地買賣契約既未解除，則原告請求被告依約將系爭
      房屋騰空及將坐落基地交付，即屬有據。惟依系爭房地買
      賣契約書第1條備註欄5.之約定，被告至遲應於95年6月30
      日交屋，原告則完成貸款撥入專戶內；第3條第2項約定尾
      款1千萬元，同時交屋。證人丙○○亦證稱依契約之精神
      ，因屋主一直住在買賣標的物內，故屋主應先將房屋騰空
      ，待買方看過後，隔天撥款，撥款後再交屋等語（卷第69
      頁)。足見被告有先騰空系爭房屋之義務，但就交屋與尾
      款之交付係屬同時履行之狀態，原告雖援引契約書第6條
      第5項約定主張被告應先交屋，並為其先位請求云云。惟
      該項固約定貸款撥付時，被告應已騰空系爭房屋，然此即
      如證人丙○○所證，被告應先騰空房屋而已，並非被告應
      先交付房屋，又被告亦執稱原告貸款數額非原約定之數額
      ，稽其意旨，亦在行使同時履行抗辯權。從而，本件原告
      既未依約撥付尾款至「中信房屋房屋交易安全專戶」，其
      先位之訴，請求被告應將系爭房地騰空交付，並將系爭房
      屋坐落之基地持分交付予原告，即難謂為有理由，應以其
      備位之訴，請求被告於其將向金融機構貸款1千萬元撥入
      「中信房屋房屋交易安全專戶」內時，被告應將系爭房屋
      騰空並將坐落基地持分交付予原告，始為有理由。又原告
      備位聲明雖為被告系爭房地騰空交付，惟觀其起訴狀所載
      之內容，其係指系爭房屋騰空交付而言，至於土地部分，
      應僅為交付，其備位聲明顯係誤載，本院自不受其聲明所
      用文字之拘束，併予敘明。
    (三)按約定之違約金額過高者，法院得減至相當之數額，民法
      第252條定有明文。按約定之違約金苟有過高情事，法院
      即得依此規定核減至相當之數額，並無應待至債權人請求
      給付後始得核減之限制，此項核減，法院得以職權為之，
      亦得由債務人訴請法院核減(最高法院79年台上字第1612
      號判例意旨參照)。又違約金是否相當，須依一般客觀事
      實，社會經濟狀況及當事人所受損害情形，以為斟酌之標
      準(最高法院79年台上字第1915號判例意旨亦可資參照)。
      本件依系爭房地買賣契約第11條第1項約定，被告除因不
      可抗力之事由外，若有可歸責其事由，致違反該契約所定
      各項義務之履行日期約定時，應負遲延責任，每逾一日被
      告應按原告已支付價款千分之一計算違約金予原告。此為
      兩造違約金之約定。經查，如前所述，被告有先將房屋騰
      空之義務，且至遲應於95年6月30日前完成，惟被告並未
      為之，其雖辯稱因臨鬼月，當年又逢潤鬼月，原告同意被
      告至鬼月後搬家云云，惟為原告所否認，證人丙○○亦證
      稱雙方原協議在潤鬼月後交屋，被告應負擔遲延交屋之違
      約金約6萬元，但隔天簽訂協議書時，被告反悔不簽，嗣
      繼續協商，但被告代理人丁○○一直以其他理由，無法交
      屋等語（卷第68頁反面)。足見兩造就延後交屋雖一度達
      成協議，但未完成系爭房地買賣契約書第1條備註欄5.應
      將延後交屋之時間記載於第16條其他約定事項欄之約定要
      式行為，而其原因在於被告之悔諾，應認兩造原達成延後
      交屋之協議，已默示合意解除，被告於本訴訟中再為延後
      交屋主張，洵無足採。因此，原告依上開約定請求被告應
      自95年7月1日起按日給付違約金，即屬有據。次查，原告
      購買系爭房地無非在於對於系爭房地為使用及收益，因被
      告遲未騰空系爭房屋，致未能交屋，其所受損害，應係指
      其未能為使用及收益之損害，按房屋之使用及收益，在國
      人一般社會觀念上即相當於租金之利益，本件原告已交付
      之價金為260萬元，為被告所不爭執，其每日千分之一即
      2,600元，一個月即為78,000元，系爭房屋合計為114.79
      平方公尺，相當於34.72坪，系爭房屋所在為臺北市○○
      ○路○段524巷1弄16號6樓，其用途為住家用，此觀諸系
      爭房屋之建物登記簿謄本即明，如按上述標準計算違約金
      每月為78,000元，就我國目前之社會經濟狀況而言，顯然
      過高，另參酌當事人約定違約金，除在約定損害賠償之數
      額外，亦有督促當事人一方履行契約之意等一切情狀，認
      上開違約金之約定應予酌減至千分之零點六，始為適當。
      基此計算原告請求被告應付之違約金為：(1)95年7月1日至
      96年8月5日，共計401日部分，為625,560元 (計算式為：
      2,600,000X0.6/1,000X401=625,560)。(2)自起訴狀繕本送
      達翌日即96年8月21日起部分，按日給付違約金1,560元(
      計算式2,600,000X0.6/1,000 =1,560)，始為適當。
    (四)綜上所述，本件原告尚未撥付1千萬元至「中信房屋房屋
      交易安全專戶」並無權逕行請求被告交付系爭房地，原告
      先位之訴，並無理由，應予駁回；又其備位之訴為可採，
      爰判決如主文第1項所示。原告請求被告違約金部分，兩
      造約定違約金顯屬過高，應酌減為已付金額之千分之零點
      六為適當，基此計算，原告請求被告自95年7月1日至96年
      8月5日應付之違約金於625,560元及自起訴狀繕本即96年8
      月21日起至清償日止，按年息5%計算之法定遲延利息之範
      圍內，為有理由，爰判決如主文第2項所示；自起訴狀繕
      本送達翌日即96年8月21日起至騰空交付系爭房屋日止，
      每日給付1,560元之違約金之範圍內，為有理由，爰判決
      如主文第3項所示；至於原告請求超過上開範圍之違約金
      ，為無理由，應予駁回。
六、訴訟費用之負擔：按各當事人一部勝訴、一部敗訴者，其訴
    訟費用，由法院酌量情形，命兩造以比例分擔或命一造負擔
    ，或命兩造各自負擔其支出之訴訟費用，民事訴訟法第79條
    定有明文。本件原告先位之訴，雖無理由，應予駁回，又其
    違約金之請求部分為無理由，亦經駁回，業如前述，是本件
    訴訟費用負擔，即應依上揭規定定之。經查，原告先位之訴
    與備位之訴，具有同一目的之選擇關係存在，按諸民事訴訟
    法第77條之2第1項規定，以其高者定其訴訟標的價額，本件
    先位之訴及備位之訴，其標的價額相同，僅就其一徵收裁判
    費，故本院雖駁回原告先位之訴，此部分之訴訟費用仍應由
    被告負擔。次查，就違約金之請求部分，本院亦駁回原告部
    分之請求，但違約金按諸上揭法條第2項規定，並不計入訴
    訟標的價額，亦不另核徵裁判費，故此部分之訴訟費用，本
    院亦認仍應由被告負擔。
七、本件原告如主文第1項及第2項勝訴部分，兩造均陳明願供擔
    保，請准宣告假執行或免為假執行，經核於法並無不合，爰
    分別酌定如主文第5項所示相當之擔保金額宣告之；至原告
    敗訴部分，其假執行之聲請，因訴之駁回而失所依據，應併
    予駁回之。
八、又本件事證已臻明確，兩造其餘攻擊防禦方法及所舉未經援
    用之證據，經本院斟酌後，認為均不足以影響本判決之結果
    ，爰不一一論述，併此敘明。
據上論結，原告之訴為一部有理由，一部無理由，依民事訴訟法
第79條、第390條第2項、第392條第2項，判決如主文。
中    華    民    國    97    年    1    月     10    日
                  民事第四庭法  官  劉坤典
以上為正本係照原本作成
如對本判決上訴，須於判決送達後20日內向本院提出上訴狀
中    華    民    國    97    年    1    月     10    日
                            書記官  陳素卿


司法院資訊處製作；財團法人民間司法改革基金會備份。
